【裁判字號】    97,上易,2011
【裁判日期】    971022
【裁判案由】    詐欺
【裁判全文】
臺灣高等法院刑事判決                97年度上易字第2011號
上  訴  人  臺灣臺北地方法院檢察署檢察官
被      告  乙○○
上列上訴人，因被告詐欺案件，不服臺灣臺北地方法院97年度易
字第909號，中華民國97年6月20日第一審判決（起訴案號：臺灣
臺北地方法院檢察署97年度偵字第349 號）提起上訴，本院判決
如下：
    主  文
上訴駁回。
    理  由
一、公訴意旨略以：被告乙○○預見將帳戶提供不相識之人，可
    能幫助犯罪集團掩飾或隱匿重大犯罪所得財物，且一般民眾
    前往金融機構申辦帳戶並無任何特殊之限制，倘為合法收入
    ，本可自行開設帳戶使用，無任意向不相識之人收購之必要
    ，竟仍不違背其本意，基於幫助詐欺之不確定故意，於民國
    95年5月4日前往中國信託商業銀行（下稱中信銀行）公館分
    行開設帳號000000000000000 號之存款帳戶後，於不詳時地
    ，將前述存款帳戶之存摺、金融卡及提款密碼，提供給詐騙
    集團作為犯罪之用。嗣該詐騙集團成員於95年8 月13日上午
    11時許，假裝為中華電信公司人員，撥打電話向甲○○○訛
    稱：因其欠繳電話費，須撥打電話有關人員洽詢云云，致甲
    ○○○不疑有他而依指示輾轉向真實姓名、年籍不詳自稱「
    王俊銘」、「蘇俊勝」警官等其他詐騙集團成員洽詢相關事
    宜，再由「蘇俊勝」向甲○○○佯稱：其於96年間，曾在臺
    北縣板橋市申辦一彰化銀行帳號0000000000000000號帳戶，
    用以辦理電話費扣繳，於同年5月4日因餘額不足無法扣繳，
    須匯新臺幣（下同）180 萬元至乙○○上開帳戶云云，甲○
    ○○認為事態有異，遂於同日下午3 時24分許，至永豐商業
    銀行士東分行試匯10元至乙○○前述帳戶中，並向警方報案
    ，使該帳戶列管警示後，該詐騙集團始未能得手。因認被告
    涉犯刑法第30條第1項、第339條第1 項之幫助詐欺取財罪嫌
    等語。
二、按，犯罪事實應依證據認定之，無證據不得認定犯罪事實，
    刑事訴訟法第154條第2項，定有明文。又事實之認定，應憑
    證據，如未能發現相當證據，或證據不足以證明，自不能以
    推測或擬制之方法，為裁判基礎；且認定犯罪事實所憑之證
    據，雖不以直接證據為限，間接證據亦包括在內，然而無論
    直接證據或間接證據，其為訴訟上之證明，須於通常一般之
    人均不致有所懷疑，而得確信其為真實之程度者，始得據為
    有罪之認定，倘其證明尚未達到此一程度，而有合理之懷疑
    存在而無從使事實審法院得有罪之確信時，即應由法院為諭
    知被告無罪之判決（最高法院40年台上字第86號、76年度台
    上字第4986號判例）。本件公訴意旨認被告涉犯幫助詐欺取
    財罪嫌，無非係以被告自承開設有前述中信銀行金融帳戶、
    被害人甲○○○證述受詐騙之情形，並有永豐商業銀行士東
    分行匯款委託書、中信銀行函文檢附開戶資料及帳戶歷史交
    易查詢資料等件，資為論據。本院及原審訊問被告乙○○，
    堅詞否認有公訴意旨所指之犯行，先後辯稱：其開設該帳戶
    原係欲供存款之用，後來因男友簡廷倫之姐簡吟伶在寶華銀
    行永和分行上班，即將自己與男友擺攤之工作收入存入寶華
    銀行之帳戶，因此中信銀行之帳戶從未使用，密碼亦與存摺
    、提款卡放在一起，其累積至今已有20餘萬元存款，不可能
    將該帳戶販賣或提供與他人使用，該帳戶存摺、提款卡等物
    原放在機車置物箱內，某日卻遭人撬開，當時急於補貨擺攤
    ，過幾日發現機車置物箱損壞而前往修理時，早已遺忘存摺
    、提款卡等物均已遺失之事，才未前往警局報案等語。
三、經查：
(一)某詐騙集團成員於95年8 月13日上午11時許，假裝為中華電
    信公司人員，撥打電話向甲○○○訛稱：因其欠繳電話費，
    須撥打電話有關人員洽詢云云，致甲○○○不疑有他而依指
    示輾轉向真實姓名年籍不詳自稱「王俊銘」、「蘇俊勝」警
    官等其他詐騙集團成員洽詢相關事宜，再由「蘇俊勝」向甲
    ○○○佯稱：其於96年間，曾在臺北縣板橋市申辦一彰化銀
    行帳號0000000000000000號帳戶，用以辦理電話費扣繳，於
    同年5月4日因餘額不足無法扣繳，須匯180 萬元至乙○○前
    述帳戶云云，甲○○○認為事態有異，遂於同日下午3 時24
    分許，至永豐商業銀行士東分行試匯10元至乙○○上揭帳戶
    中，並向警方報案，使該帳戶列管警示後，該詐騙集團始未
    能得手等情，業據證人即被害人甲○○○於警詢時證述屬實
    ，並有永豐商業銀行士東分行匯款委託書、中信銀行函文檢
    附開戶資料及帳戶歷史交易查詢資料等件可稽，且為被告所
    不爭執，此部分事實，洵堪認定。被告辯稱自己與男友擺攤
    之工作收入，迄今已有20餘萬元，均將之存入寶華銀行帳戶
    內，自己所有中信銀行之帳戶從未使用等情，業據提出寶華
    銀行000000000000號存摺往來明細報表為證（原審卷27至35
    頁），由該報表顯示，被告自95年起陸續有存款存入該帳戶
    ，截至本件被害人甲○○○遭詐騙而未遂之當日，已有20萬
    餘元存款，存款迄今仍持續累積中。依中信銀行所提供被告
    所有前述帳戶之歷史交易查詢表（偵查卷18頁），顯見被告
    自95年5月4日開設系爭帳戶而存入100 元後，即未有存款、
    提款任何記錄，直至被害人甲○○○遭詐騙前之96年8月8日
    ，始有存款再提款200 元之記錄，則被告辯稱該中信銀行之
    帳戶從未使用，密碼亦與存摺、提款卡放在一起等情，即屬
    有據。被告既有正常工作收入，本件案發當時亦已累積20餘
    萬元存款，則被告有無以市場行情約數千元代價將系爭帳戶
    販賣予他人使用，即非無疑。
(二)證人即被告男友之姐簡吟伶於原審時結證稱：「（問：被告
    有帳戶變成警示戶，你是否知道？）答：我知道，因為被告
    後來都在我們寶華銀行往來，他的工作收入都存在我們銀行
    帳戶，有一天她的提款卡忽然不能使用，就來問我為何會這
    樣，我就幫他查詢，結果發覺他的帳戶已被通報為警示帳戶
    。（問：知道後你如何處理？）答：我有詢問我們主管，因
    為這是總行通報的，我有打電話去問總行，總行幫我查詢，
    發現是中國信託通報過來的。我有告訴被告，請他去警察局
    處理這件事情。（問：你跟被告說她的帳戶變成警示帳戶時
    ，被告有何反應？）答：我請被告去北投警察局問，但我現
    在記不清楚是否為北投警察局，看是發生什麼事，被告說她
    會去處理。（問：如何知道寶華銀行的資金來源？）答：我
    弟弟是擺地攤的，收入都是現金，弟弟會委託我拿現金到銀
    行存入被告的戶頭。（問：你有無帶寶華銀行的戶頭？）答
    ：沒有，錢已經被凍結了，約有20多萬元。我們只能等警示
    帳戶解除後，才能處理。帳戶存摺目前仍在被告那裡，回去
    之後列印內頁資料，再呈報鈞院。由證人簡吟伶證詞，顯見
    被告係在發現自己所有寶華銀行帳戶不能提款，始透過證人
    簡吟伶知悉自己所開設之中信銀行帳戶已被列為警示帳戶，
    則被告有無公訴意旨所指將系爭帳戶販賣或提供與他人使用
    之犯行，亦非無疑。
(三)公訴意旨雖謂被告關於系爭帳戶遺失一事前後供述不一，且
    對於機車遭撬開卻未報警之供述，與常情有違，顯見被告係
    將系爭帳戶交付他人使用云云。惟查，按被告否認犯罪事實
    所持辯解縱使不能成立，除非有確實證據足以證明對於被告
    犯罪已無合理之懷疑外，不能遽為有罪之認定，刑事訴訟法
    規定被告有緘默權，被告基於「不自證己罪原則」，既無供
    述之義務，亦無真實陳述之義務，同時亦不負自證清白責任
    ，不能因被告未能提出證據資料證明其無罪，即認定其有罪
    。至法院審理刑事案件，檢察官之地位與民事原告地位相當
    ，對於控訴被告犯罪事實之證明責任，自包括提出證據之責
    任與使審理事實之法院相信被告有犯罪事實之心證責任，必
    須使法院無合理之懷疑，始得認定被告有罪。本件被告並無
    動機販賣系爭帳戶與他人使用，已如前述，檢察官所提證據
    即尚未使法院達到「通常一般人均毫無合理懷疑」確信程度
    。且被告於警詢、偵訊及原審時，均一再供稱係於擺地攤批
    貨時所遺失，並未有前後供述不一之情況，至被告所供關於
    發現遭竊時間、隨同遺失物品及修理機車地點等細節雖有不
    一致之情況，亦屬人情之常。況被告於原審時，即主動希望
    傳喚機車行老闆到庭作證，並已提供機車行所在地址，係因
    該車行幾月前才頂替與他人，被告無從知悉原來機車行老闆
    所居之地址，而經原審電話通知又遲無回應（有瑋成車業行
    名片及法院公務電話記錄在卷可證，原審卷27、38、39頁）
    ，始未能傳喚該證人到庭作證，顯見被告確實可能係因機車
    置物箱遭人撬開，為人取走其內系爭帳戶存摺、提款卡及密
    碼等物而持以詐騙他人，被告係因擺攤工作忙碌，兼以智識
    程度不高，才會有誤認案發經過而前後供述不一之情況，尚
    難據此認定被告有本件犯行。綜上所述，本件被告所有前述
    中信銀行帳戶存摺、提款卡、密碼既可能係因遭竊而遭人盜
    用，且被告並無販賣前述帳戶供他人使用之動機與目的，即
    有合理懷疑存在，則公訴人所舉之證據，尚無法證明被告確
    有幫助詐欺取財之犯意。原審因而為被告無罪之判決，核無
    不合。
四、檢察官上訴意旨略載：本件原審判決被告無罪，固非無見，
    惟查：
(一)被告乙○○固不否認上揭中國信託商業銀行存摺為其所有，
    但矢口否認有何幫助詐欺犯行，辯稱：伊存摺放於機車之行
    李箱被撬開而被偷走云云。惟查金融存款帳戶，事關存戶個
    人財產權益之保障，一般人均應有妥善保管存摺、印鑑章及
    提款卡，以防他人冒用之認識，縱在特殊情況下偶有將存摺
    、印鑑章、提款卡交付他人之需，亦必深入了解其用途後再
    行提供使用，且如不慎遺失或下落不明，為免淪於他人手中
    而遭盜用或利用為與財產有關之犯罪工具，一般人通常均會
    立即報警或向金融機關掛失止付，斷無不聞不問、漠不關心
    之理。
(二)被告於警詢時稱：當時是為了存錢才申請中國信託銀行帳戶
    ，但是後來因為我另申請寶華銀行的帳戶所以就沒有再使用
    中國信託銀行公館分行帳戶。偵查中則稱因我男友大姊簡吟
    伶在寶華銀行永和分行上班，我每天會將我及我男友每天營
    業額約一萬元交我男友，累積到7、8萬時，再交由簡吟伶在
    寶華帳戶，所以上開忠信銀行帳戶我就沒有再使用。惟查，
    被告係於95年5月4 日前往中國信託銀行開戶，早在95年2月
    14日前即已在寶華銀行開設帳戶，並有多筆交易有寶華銀行
    往來明細查詢報表可稽，而中國信託銀行帳戶，自申請後從
    未有存提款之紀錄，被告所稱後因申請寶華銀行帳戶所以沒
    有再使用中國信託銀行帳戶，顯然與事實不符，被告實無申
    請中國信託銀行帳戶之必要。
(三)被告究竟何時發現系爭帳戶不見？被告先於警詢時稱：伊開
    設中國信託銀行帳戶後尚未變更提款卡密碼，便將提款卡密
    碼單及存摺、印鑑及服飾批貨單一起放置於機車置物箱內，
    於接獲中國信託銀行電話通知2 個月前，伊便發現上開物品
    遭竊，當時只察覺批貨單遭竊，未發現存摺亦遭竊，故未報
    警云云；後於偵查中改稱：警方通知伊到案說明2、3週前，
    伊便發現上開帳戶存摺、印鑑遭竊，惟批貨單並未遭竊，當
    時因帳戶內並無存款，且伊急於擺設攤位，而未及時報警及
    向銀行掛失止付，後來也忘記此事，俟發現伊所有之華寶銀
    行提款卡無法提款時，向任職於華寶銀行之友人簡吟伶查詢
    後，始得知上開帳戶遭列警示，於警詢後1、2天，中信銀行
    亦有打電話告知伊上開帳戶遭列警示云云置辯，是被告對於
    發現上開帳戶存摺、印鑑、密碼單遭竊之經過，及遭竊物品
    之內容、未報警及掛失止付之原因，均前後供述不一，已難
    遽信。且被告係於95年5月4日開立中國信託銀行帳戶，不論
    係於警詢96年11月28日前2、3週才發現存摺、印鑑遭竊，或
    於帳戶遭列為警示戶以致無法提款時（96年8 月）向簡吟伶
    查詢才得知，則被告何需將明知已用不到之中國信託銀行提
    款卡密碼單、存摺、印鑑從開戶後隨身攜帶？且對於究竟何
    時遭竊始終陳述不一，其供述顯不足採信。
(四)被告於偵查中97年1 月31日稱機車置物箱被撬開後有在敦煌
    路那裡機車行修理好，於審理中則稱陳位於永和市○○路之
    機車行，要求傳喚證人，惟該證人亦以不確定被告有無牽車
    去給他修理不願到庭作證，則被告所稱機車遭撬開乙節是否
    實在，已無疑問。縱上各情，被告應有將中國信託銀行之存
    摺、印鑑、提款卡密碼交予不詳姓名之人使用，而幫助詐欺
    之情，事證明確，所辯係卸責之詞，不足採信，原審對於前
    揭證據均視而不見，認定被告無罪，其判決謬誤，至為明顯
    。本件原審判決認事用法既有違誤，請將原判決撤銷，更為
    適當合法之判決。
五、惟查：
(一)依中信銀行提供被告所有前述帳戶之歷史交易查詢表（偵查
    卷18頁），顯見被告自95年5月4 日開設系爭帳戶而存入100
    元後，即未有存款、提款任何記錄，直至被害人甲○○○遭
    詐騙前之96年8月8日，始有存款再提款200 元記錄，則被告
    辯稱該中信銀行帳戶從未使用，密碼亦與存摺、提款卡放在
    一起等情，即非無憑。況依證人簡吟伶證詞，顯見被告係在
    發現自己所有寶華銀行帳戶不能提款，始透過證人簡吟伶知
    悉自己所開設之中信銀行帳戶已被列為警示帳戶，再依寶華
    銀行帳戶存提、結餘情形以觀，可見卷內並無證據可認被告
    係將該帳戶出售或交付他人使用之情事，極為明顯，則被告
    所辯，自堪採信。
(二)次按，被告否認犯罪事實所持辯解縱使不能成立，除非有確
    實證據足以證明對於被告犯罪已無合理之懷疑外，不能遽為
    有罪認定，刑事訴訟法規定被告有緘默權，被告基於「不自
    證己罪原則」，既無供述義務，亦無真實陳述之義務，同時
    亦不負自證清白責任，不能因被告未能提出證據資料證明其
    無罪，即認定其有罪。本件被告就帳戶、存摺如何遺失供述
    ，前後大致相符，雖有細微出入，但依原審函查、調查結果
    ，認定被告無罪，核無不合。檢察官再以被告供述稍有不一
    ，即認被告所供不可採，已嫌無憑。況上訴書及公訴人亦未
    提出補強證據，以茲佐證上訴書之論斷，從而，本件上訴核
    為無理由，自應予駁回。
據上論斷，應依刑事訴訟法第368條，判決如主文。
本案經檢察官張熙懷到庭執行職務。
中    華    民    國    97    年    10    月    22    日
                  刑事第十四庭審判長法  官  陳志洋
                                    法  官  梁耀鑌
                                    法  官  蔡聰明
以上正本證明與原本無異。
不得上訴。
                                    書記官  陳建邦
中    華    民    國    97    年    10    月    22    日


司法院資訊處製作；財團法人民間司法改革基金會備份。
